最高法院民事判決　　　　　　　　　　　　　　　　九十一年度台上字第二○六號
　　上　訴　人　丙○○
　　　　　　　　丁○○
　　共　　　同
　　訴訟代理人　周承武律師
　　被 上 訴人　乙○○
　　　　　　　　甲○○
　　共　　　同
　　訴訟代理人　王麗能律師
右當事人間請求返還土地事件，上訴人對於中華民國八十九年六月七日台灣高等法院
第二審判決（八十八年度上字第一二二二號），提起上訴，本院判決如左：
    主  文
原判決廢棄，發回台灣高等法院。
    理  由
本件被上訴人主張：坐落新竹縣竹北市○○段六二○之一號土地（下稱系爭土地）為
伊與訴外人吳欽銘等人所共有；上訴人無任何法律上權源，竟分別占用系爭土地內如
原判決附圖（下稱附圖）所示３、４、Ａ及１、２、Ｂ部分，其中附圖所示３、４部
分上之建物為上訴人丙○○所搭建，上訴人丁○○則就附圖所示１、２部分之鐵架屋
及建物有事實上處分權。屢經催討，上訴人均拒不返還該無權占用之土地等情。爰依
民法第八百二十一條及第七百六十七條規定，求為命上訴人各將系爭土地內如附圖所
示１、２、３、４部分之建物拆除，連同Ａ、Ｂ部分土地（即第一審判決附圖所示Ａ
、Ｂ部分上之建物及土地）返還伊及其他共有人之判決。
上訴人則以：上訴人丙○○及訴外人彭義明之先祖彭鳳元於日據時代已向系爭土地之
共有人之一即訴外人祭祀公業曾昆和承租系爭土地建築農舍使用；嗣丙○○及彭義明
並向該祭祀公業購買系爭土地所有權應有部分各五五七一分之四五一，而於該土地上
搭建房屋；再由彭義明將所購買之土地應有部分及地上建物讓與上訴人丁○○。縱均
未辦理該土地應有部分之移轉登記，然伊係本於與系爭土地共有人間之買賣契約而占
用系爭土地，即非無權占有。況系爭土地於被上訴人尚未取得共有權之前，已分管使
用，伊購買祭祀公業分管使用部分，亦與被上訴人無涉；被上訴人未與其他共有人一
同起訴，遽而請求伊拆屋還地，洵無理由等語。資為抗辯。
原審維持第一審所為被上訴人勝訴之判決，駁回上訴人之上訴，無非以：被上訴人為
系爭土地共有人之一，其等係請求上訴人將占用系爭土地內如附圖所示３、４及１、
２部分地上建物拆除，將該部分土地連同占用附圖所示Ａ、Ｂ部分之空地，返還被上
訴人及其他共有人，依民法第八百二十一條規定，其餘共有人自無須一同起訴。而被
上訴人主張上訴人所有建物占用系爭土地之前揭事實，業據提出土地登記簿謄本為證
，且有上訴人所不爭執之勘驗筆錄及複丈成果圖可稽，堪信屬實。上訴人辯稱，上訴
人丙○○及上訴人丁○○之前手彭義明之先祖彭鳳元曾向系爭土地之共有人祭祀公業
曾昆和承租系爭土地建築農舍使用云云，既為被上訴人否認，上訴人又迄未舉證以實
其說，所辯自不足採。縱丙○○與丁○○之前手彭義明曾向該祭祀公業管理人曾火珠
購買系爭土地之應有部分，惟買賣契約之買受人僅有「債權」請求權，依債權之相對
性，被上訴人及其他非屬契約當事人之共有人，自不受其拘束。上訴人即不得以該買
賣契約對抗被上訴人及其他共有人。是上訴人未證明其為系爭土地之共有人之一或有
占用系爭土地之權源，其抗辯非無權占有系爭土地云云，已非可採，況祭祀公業曾昆
和管理人曾火珠曾於八十年間訴請上訴人丙○○及訴外人彭義明分別拆除系爭土地上
之建物後返還土地，業經台灣新竹地方法院（下稱新竹地院）判決丙○○及彭義明敗
訴確定，有該民事判決（八十年度訴字第四一七號）可考，亦見上訴人辯稱：訴外人
曾國鏞承受該祭祀公業原與丙○○等之買賣契約義務，擅與訴外人林基緒訂立虛偽之
買賣契約，將系爭土地應有部分移轉登記與林基緒之行為應屬無效云云，為無足取。
再依系爭土地登記簿謄本記載，上訴人及其所稱有買賣關係之祭祀公業曾昆和均非系
爭土地之所有人之一，自無權分管使用他人所有之系爭土地，上訴人提出所謂分管使
用明細表上，復無任何一位系爭土地共有人或被上訴人之簽章，益證上訴人抗辯：其
基於買賣關係，占用該公業所分管之土地，非無權占有等語，為不足採。上訴人均無
正當權源分別占用被上訴人共有之系爭土地內如附圖所示３、４、Ａ及１、２、Ｂ部
分，堪予認定。而附圖所示３、４部分土地上之建物為上訴人丙○○所有及上訴人丁
○○就附圖所示１、２部分土地上之建物有事實上處分權，已如前述，則被上訴人本
於民法第七百六十七條、第八百二十一條規定，訴請上訴人各將前開之地上物拆除，
連同占用空地部分（即如附圖３、４、１、２所坐落之土地及附圖所示Ａ、Ｂ部分空
地）返還被上訴人及其他共有人，洵屬有據，應予准許等詞。為其判斷之基礎。
按確定判決，除當事人外，對於訴訟繫屬後為當事人之繼受人者，及為當事人或其繼
受人占有請求之標的物者，亦有效力。對於為他人而為原告或被告者之確定判決，對
於該他人亦有效力。民事訴訟法第四百零一條第一項、第二項定有明文。查祭祀公業
曾昆和管理人曾火珠曾於八十年間訴請上訴人丙○○與丁○○之前手彭義明返還系爭
土地於該祭祀公業及其他共有人，經新竹地院八十年度訴字第四一七號判命丙○○及
彭義明拆屋還地確定在案，為原審所認定，上訴人於第一審並以此為辯解（見一審卷
三三｜四○頁）。則依上說明，該對於為其他共有人而為原告或為當事人繼受人之確
定判決，對於該其他共有人或當事人之繼受人亦有效力。倘被上訴人自始為系爭土地
原共有人之一或於訴訟繫屬後為原共有人之繼受人，而上訴人丁○○係該訴訟繫屬後
為彭義明之繼受人，即均應同受該確定判決之拘束。被上訴人再以系爭土地共有人之
身分，訴請上訴人拆屋還地，是否無違一事不再理之原則，非無審酌之餘地。原審未
遑查明，遽為不利於上訴人之判決，自非允洽。如上訴人所稱其向祭祀公業曾昆和購
買系爭土地之應有部分屬實，而該公業於出賣時或出賣後已得其他共有人之同意，被
上訴人嗣後繼受為系爭土地共有人之一，再對上訴人為本件之請求，是否與誠信原則
無悖？亦待澄清。上訴論旨，指摘原判決不當，求予廢棄，非無理由。
據上論結，本件上訴為有理由，依民事訴訟法第四百七十七條第一項、第四百七十八
條第一項，判決如主文。
中      華      民      國    九十一    年      一      月    三十一    日
                              最高法院民事第七庭
                                  審判長法官  蘇  茂  秋
                                        法官  徐  璧  湖
                                        法官  朱  建  男
                                        法官  曾  煌  圳
                                        法官  李  慧  兒
      右正本證明與原本無異
                                              書  記  官
中      華      民      國    九十一    年      二      月     十八     日
